最高法院民事判決　　　　　　　　　　　　　　　　八十六年度台上字第一六一號
　　上　訴　人　乙○○
　　被 上訴 人　丙○○
　　　　　　　　甲○○
　　　　　　　　沈瑞樟
　　共　　　同
　　訴訟代理人　林　進　榮
右當事人間請求損害賠償事件，上訴人對於中華民國八十五年五月六日台灣高等法院
台南分院判決（八十四年度重上字第八一號），提起上訴，本院判決如左：
    主  文
上訴駁回。
第三審訴訟費用由上訴人負擔。
    理  由
本件上訴人主張：伊於民國七十九年二月間欲購買雲林縣斗六市工業區附近土地，乃
委由朋友幫忙尋地，七十九年三月初，被上訴人丙○○並帶伊至現場，即坐落雲林縣
斗六市○○段二六○之二、二六○之五、二六○之一二、二六○之一五號土地查看，
伊相當喜愛。被上訴人認有厚利可圖，乃共謀先集資，於七十九年三月二十五日，以
被上訴人甲○○妻陳美蘭名義，每甲新臺幣（下同）六百萬元價格與地主林靜男、張
旺盛等人簽訂買賣契約書，總價金一千四百二十二萬三千六百元；嗣於七十九年四月
二十日，被上訴人丙○○與訴外人蕭素月乃邀約伊至被上訴人丙○○家中商討土地買
賣事宜，並介紹被上訴人沈瑞樟、甲○○為土地所有人，致使伊陷於錯誤，並誤信原
地主開價每公頃二千四百萬元，經討價還價，以每公頃二千萬元，總價四千五百九十
八萬六千元成交，簽訂買賣契約書，依約如數交付價金。被上訴人之行為，對伊構成
共同侵權行為，使伊受有土地差價三千一百七十六萬二千四百元之損失等情。爰依民
法第一百八十四條第一項前段及第一百八十五條規定，求為命被上訴人連帶給付三千
一百七十六萬二千四百元及其法定遲延利息之判決。
被上訴人則以：前開土地係伊集資向原地主張旺盛等人購買後，適上訴人欲買受而出
賣於上訴人，並無詐欺行為，且兩造買賣契約在未因意思表示受詐欺為由撤銷前，仍
屬有效，雙方既依約履行契約完畢，上訴人亦已取得土地所有權，自無損害可言。況
本件縱有侵權行為，是否有相當因果關係仍待斟酌，且上訴人之損害賠償請求權已罹
於時效等語。以資抗辯。
原審依調查證據為辯論之結果，以：上訴人就主張之前揭事實，固據其提出刑事判決
書、檢察官起訴書、不動產買賣契約書為證。然按侵權行為損害賠償之訴，須加害行
為與損害間有因果關係始足當之。而無此行為，雖必不生此損害，有此行為，通常即
足生此種損害者，是為有因果關係，無此行為，必不生此種損害，有此行為亦不生此
種損害者，即無因果關係。又損害賠償之債，以有損害之發生及有責任原因之事實，
並二者之間，有相當因果關係為成立要件，故原告所主張損害賠償之債，如不合於此
項成立要件者，即難謂有損害賠償請求權存在。至刑事判決所為事實之認定，於獨立
民事訴訟之裁判時本不受其拘束，當事人所提之附帶民事訴訟，既因裁定移送而為獨
立之民事訴訟，則民事判決依自由心證為與刑事判決相異之認定，即無違法之可言（
最高法院四十八年台上字第四八一號、五十年台上字第八七二號判例參照）。經查被
上訴人與原地主於七十九年三月二十五日簽訂之買賣契約書，係出於雙方意思表示合
致所訂立，被上訴人已依約給付價金，則被上訴人與原地主所簽訂契約係合法有效，
不因上訴人亦中意土地，即認被上訴人之搶先與原地主簽約為無效。況上訴人已自認
由丙○○引導至土地現場觀看，表示甚為喜愛，但僅出於喜愛，並未當場出價表示願
意買受，則被上訴人搶先與原地主簽訂買賣契約，難謂被上訴人施用詐術。上訴人復
主張，係被上訴人甲○○向其表示原地主開價每公頃二千四百萬元，彼乃殺價每公頃
一千八百萬元，雙方當場討價還價，最後以每公頃二千萬元成交；係被上訴人沈瑞樟
向其詐稱彼為張旺盛，致其陷於錯誤等情。惟查，當被上訴人丙○○向其表示地主開
價每公頃二千四百萬元時，上訴人既誤認沈瑞樟為原地主，仍未當場問沈瑞樟是否真
正開價每公頃二千四百萬元，竟當場討價還價，終以每公頃二千萬元成交。足證上訴
人所稱，誤以為係與原地主簽約買賣云云，顯失常理。任何人買賣土地，其決定價格
之標準，乃以其對土地之喜愛程度而定，絕非以地主係何人為衡量之標準。則土地是
否已出賣於被上訴人，並不影響上訴人對該土地價格之決定。故上訴人與被上訴人買
賣土地，被上訴人並未施用詐術，使其陷於錯誤而交付財物，核與詐欺罪犯罪構成要
件不符。另張旺盛已於七十九年三月二十五日將土地出賣於被上訴人，於契約書約定
「移轉登記權利人應由買主任意指定，賣主不得干涉」，則被上訴人以張旺盛名義將
土地移轉登記於上訴人，賣主張旺盛亦不得反對，沈瑞樟偽刻張旺盛私章亦僅用於土
地買賣預約契約書，嗣後之辦理移轉登記手續，均係使用原地主所交付之印鑑章及印
鑑證明書等文件。上開土地買賣預約契約書僅作為雙方付款及辦理登記之依據，並未
提出地政機關作為移轉登記文件，該偽造行為對張旺盛不生損害；被上訴人已依約辦
妥移轉登記於上訴人，對上訴人亦不生損害。則沈瑞樟縱有偽刻印章蓋於土地買賣預
約契約書上，不足生損害於公眾或他人，依法不構成偽造私文書罪，且與本件土地之
買賣無關。從而上訴人，據之訴請損害賠償，為無理由云云，為其心證之所由得，因
而將第一審所為上訴人勝訴之判決廢棄，改判駁回其訴，經核於法並無違誤。上訴論
旨，猶就原審取捨證據、認定事實及適用法律之職權行使，指摘原判決不當，求予廢
棄，非有理由。
據上論結，本件上訴為無理由，依民事訴訟法第四百八十一條、第四百四十九條第一
項、第七十八條，判決如主文。
中      華      民      國    八十六    年      一      月     十七     日
                              最高法院民事第三庭
                                  審判長法官  范  秉  閣
                                        法官  朱  錦  娟
                                        法官  朱  建  男
                                        法官  許  澍  林
                                        法官  王  錦  村
      右正本證明與原本無異
                                              書  記  官
中      華      民      國    八十六    年      二      月     四       日
